【裁判字號】    97,家訴,2
【裁判日期】    970321
【裁判案由】    損害賠償
【裁判全文】
臺灣雲林地方法院民事判決               97年度家訴字第2號
原      告  乙○○
被      告  辛○○
            戊○○
                        弄19.
            丙○○
                        號
            己○○
                        5樓之.
            甲○○
                        43弄.
            庚○○
                        樓之9.
            丁○○
                        6樓
上五人共同
訴訟代理人  辛○○
上列當事人間請求損害賠償案件，本院於中華民國97年3 月7 日
言詞辯論終結，判決如下：
    主  文
被告辛○○應給付原告新臺幣貳萬元。
原告其餘之訴駁回。
訴訟費用由被告李重謀負擔新台幣貳佰元，餘由原告負擔。
    事實及理由
甲、原告起訴主張：
壹、原告為被告辛○○之女，被告辛○○已年老，目前由原告在
    家幫忙看護及照料父親即被告辛○○。被告辛○○常精神不
    穩發作毆打原告。於民國（下同）96年7 月20日晚上7 時許
    ，因原告詢問被告辛○○房屋設定抵押權情事時，被告辛○○又在位於雲林縣崙背鄉○○村○○鄰○○路30號住處騎樓前
    ，持塑膠椅毆打原告，復於96年8 月27日晚上6 、7 點許，
    因故在前開住處前拿椅子毆打原告，已對原告造成精神上及
    健康上無法彌補之傷害。惟念及父親即被告辛○○年事已高
    及與原告間之親情，僅依此向被告辛○○請求侵權行為精神
    上之損害賠償新台幣（下同）50萬元。
貳、原告與被告丙○○、戊○○、己○○、甲○○、庚○○、丁○○等人為被告辛○○之子女，對被告辛○○均有扶養義務
    ，惟過去20年來僅有原告一人守在家中照顧年老父親即被告
    辛○○，被告丙○○、戊○○、己○○、甲○○、庚○○、
    丁○○等六兄弟均未對被告辛○○盡扶養義務，因此對原告
    受有不當得利之情形，原告爰依此向被告丙○○、戊○○、
    己○○、甲○○、庚○○、丁○○等6 人請求各給付原告不
    當得利金額40萬元。並聲明：（一）被告辛○○應給付原告
    50萬元。（二）被告丙○○、戊○○、己○○、甲○○、庚○○、丁○○應各給付原告40萬元。（三）訴訟費用由被告
    負擔。
乙、被告陳述部份：
壹、被告辛○○部分：
一、被告是有於96年7 月20日晚上7 點，在雲林縣崙背鄉○○村
    ○○鄰○○路30號騎樓前，拿塑膠椅丟原告，但是是因為原告
    刺激、激怒被告，讓被告氣到忍無可忍所導致；而96年8 月
    27日晚上6 、7 點許，是因為原告在外面亂說話，所以被告
    就隨手拿起椅子打原告。但係基於父親對子女之管教權利，
    在管教過程中難免有打、罵之行為，而上述被告打原告之事
    實，起因是原告在公共場所當眾罵被告，並激怒、刺激被告
    ，被告才打原告。
二、否認原告有扶養之事實，被告自己退休有退休給付當生活費
    ，除繳納借款本金及利息外，沒有其他費用支出，每個月生
    活費勉強夠用，被告不需要子女扶養。而被告平時三餐是被
    告自己煮，菜及日常生活用品也是被告自己買；原告雖也有
    買菜煮給被告吃，但有的不喜歡吃。並聲明：駁回原告之訴
    ，訴訟費用由原告負擔。
貳、被告戊○○、丙○○、己○○、丁○○部分：否認原告替被
    告等兄弟扶養父親之主張。原告以前上班所賺的錢都沒有拿
    回家，原告與人投資失利，原告沒有扶養父親。家裡的房子
    是父親的土地與人合建，非原告拿錢出來買的等語。並聲明
    ：駁回原告之訴，訴訟費用由原告負擔。
丙、本院之判斷：
壹、損害賠償部份：
一、原告主張被告辛○○為其父親，常因相處上問題而毆打原告
    ，並於96年7 月20日因房屋設定抵押權問題發生爭執，在住
    處雲林縣崙背鄉○○村○○鄰○○路30號騎樓前，持塑膠椅打
    原告，復於96年8 月27日晚上6 、7 點許，因故在前開住處
    前拿椅子毆打原告，對原告造成精神上及身體上傷害之事實
    ，業據其提出診斷證明書1 件為證，並為被告辛○○分別於
    本件97年2 月19日、同年月22日公開辯論期日自陳：「我是
    有於96年7 月20日晚上7 點時，保護令所載時、地拿塑膠椅
    丟原告，是她刺激我、激怒我，讓我氣到忍無可忍。8 月27
    日晚上6 、7 時許，因為她在外面亂說話，所以我就隨手拿
    起椅子打她。」等語明確，有該日之言詞辯論筆錄可按，且
    經本院依職權調閱本院96年度家護字第395 號通常保護令卷
    證核閱屬實，足信為真實。
二、按因故意或過失，不法侵害他人之權利者，負損害賠償責任
    。故意以背於善良風俗之方法，加損害於他人者亦同；不法
    侵害他人之身體、健康、名譽、自由、信用、隱私、貞操，
    或不法侵害其他人格法益而情節重大者，被害人雖非財產上
    之損害，亦得請求賠償相當之金額，民法第184 條第1 項、
    第195 條第1 項前段項分別定有明文。
三、本件被告辛○○既有毆打原告，致造成原告身體上及精神上
    之傷害之事實，顯然不法侵害原告之身體、健康人格權，揆
    之上開規定及說明，被告辛○○自應負侵權行為損害賠償責
    任。雖被告辛○○辯稱係基於父母對子女之管教權云云，惟
    原告已50餘歲，被告多次於公眾得以見聞之騎樓持椅子毆打
    原告，依客觀情事，顯已逾越一般通常父母之管教權，被告
    辛○○所辯難認為可採。玆審酌原告目前無業，名下有財產
    1 輛汽車、一筆土地；而被告辛○○已高齡八十多歲，目前
    已退休，領有月退休金37,128元及每年得領一個半月退休金
    數額之年終獎金，惟每月須負擔16,000元之借款本金及利息
    ，名下有1 棟房屋、14筆土地等情，有戶籍謄本及兩造財產
    所得調件明細表在卷可稽；並考量原告與被告辛○○為父女
    關係，本件係兩人間係因親屬相處問題所發生之暴力傷害事
    件，原告所受傷害僅為左手肘挫傷、左肩疼痛、情緒焦慮之
    情，且原告當庭辱罵被告辛○○「不得好死」等有違倫常之
    行為，暨兩造之身分、地位及經濟狀況等一切情事，認為原
    告請求被告辛○○給付之慰撫金數額應以2 萬元為適當，逾
    此金額之請求，即屬無據，應予駁回。
貳、不當得利部分：本件原告主張近一、二十年來均由原告獨自
    負擔被告辛○○之扶養費用，被告丙○○、戊○○、己○○
    、甲○○、庚○○、丁○○等6 人亦為被告辛○○之子女，
    依法亦應負擔上開時期之扶養費用，爰依不當得利請求其等
    6 人給付原告代墊之扶養費用等語，為被告、辛○○、丙○○、戊○○、己○○、甲○○、庚○○、丁○○等7 人所否
    認，並分別以上開情詞置辯。茲本件扶養費用首應審究之前
    提為：被告辛○○於上開期間是否有不能維持生活情事而為
    受扶養權利之人？經查：
一、按受扶養權利者，以「不能維持生活」而「無謀生能力」者
    為限，民法第1117條第1 項定有明文。雖同條第2 項復規定
    ，前項「無謀生能力」之限制，於直系血親尊親屬，不適用
    之。然卻不得因而謂「不能維持生活」之限制，不在適用之
    列（最高法院86年度台上字第3415號判決參照）。又所謂「
    不能維持生活」，係指無財產足以維持生活而言。易言之，
    如以自己財產維持生活者，自無受扶養之權利（同院62年度
    第2 次民庭庭推總會決議 (四)、72 年度台上字第4792號、
    79年度台上字第1678號、80年度台上字第2124號、81年度台
    上字504 號判決意旨參照）。
二、查原告父親即被告辛○○固對原告與其長期一同居住，期間
    原告並曾烹煮三餐供其食用之事實不爭執，惟仍否認原告有
    扶養伊之事實，並當庭陳明自己每月有退休給付37,128元當
    生活費，除繳納借款本金及利息外，沒有其他費用支出，每
    個月生活費勉強夠用，被告不需要子女扶養，且平時三餐是
    自己烹煮，米、菜及日常生活用品也是被告自己購買等語，
    並提出台灣企銀存摺為證，核與原告於97年2 月19日公開辯
    論期日當庭陳述：「一、二十年來，所謂我有照顧父親，不
    一定使用金錢方式，是後來我沒有工作，不代表我沒有照顧
    過父親」等語相符，有該期日審理筆錄可按，亦經本院依職
    權調閱被告辛○○之財產明細表核閱屬實，且為被告丙○○
    、戊○○、己○○、甲○○、庚○○、丁○○等人所不爭執
    ，是足信原告之父辛○○主張每年月領有退休金、年終獎金
    ，並有財產可供自己生活，不需要子女扶養等情為真實。從
    而原告稱此期間皆由其單獨扶養父親辛○○等語，亦難認為
    真實。
三、再者，原告為辛○○之女兒，依法與被告丙○○、戊○○、
    己○○、甲○○、庚○○、丁○○等人對父親辛○○本均負
    有扶養義務，而原告上開與父親辛○○同住，及同住期間對
    父親辛○○曾照顧起居並偶煮三餐之情事，充其量亦僅能認
    係盡其本人身為子女的扶養義務，尚難認有為其他兄弟即被
    告丙○○、戊○○、己○○、甲○○、庚○○、丁○○等人
    代為扶養父親之事實。
四、綜上所述，依民法第1117條之規定，受扶養權利者為直系尊
    親屬時，以直系尊親屬「不能維持生活」為限，始得請求扶
    養，而原告之父辛○○於原告主張應負擔扶養費用期間既有
    財產足以維持生活，並使用該自己所有之財產（退休金、年
    終獎金）維持生活，自無受扶養之權利，且無受扶養之事實
    。從而，原告依不當得利返還請求權，請求被告丙○○、戊○○、己○○、甲○○、庚○○、丁○○等6 人給付代墊扶
    養費用，即無所據。
參、本件事證已臻明確，兩造其餘主張陳述及所提證據，經核與
    本件判決之結果均無影響，爰不另一一論述，併此敘明。
丁、據上論結，本件原告之訴為一部有理由、一部無理由，依民
    事訴訟法第79條但書，判決如主文。
中    華    民    國    97    年    3     月    21    日
                  家事法庭    法  官  潘雅惠
以上正本係照原本作成。
如對本判決上訴，應於判決送達後20日內向本院提出上訴狀。
中    華    民    國    97    年    3     月    21    日
                              書記官  林麗娟


司法院資訊處製作；財團法人民間司法改革基金會備份。
